臺灣臺北地方法院刑事裁定　　　　　　100年度聲判字第160號
聲　請　人
即　告訴人　許文亮
告訴代理人　吳謹斌律師
被　　　告　李語柔
上列聲請人即告訴人因告訴被告涉犯詐欺案件，不服臺灣高等法
院檢察署檢察長以100年度上聲議字第3612號駁回聲請再議之處
分（原不起訴處分案號：臺灣臺北地方法院檢察署100年偵緝第
313 號、100年度偵字第4234號），聲請交付審判，本院裁定如
下：
    主  文
聲請駁回。
    理  由
一、程序部分：
  (一)「按聲請人不服上級法院檢察署檢察長或檢察總長認再議為
    無理由而駁回之處分者，得於接受處分書後十日內委任律師
    提出理由狀，向該管第一審法院聲請交付審判」、「法院認
    為交付審判之聲請不合法或無理由者，應駁回之」，刑事訴
    訟法第258條之1第1項、第258條之3第2項前段，分別定有明
    文。
  (二)本件聲請人即告訴人(以下簡稱聲請人)許文亮以被告李語柔
    涉犯詐欺罪嫌，向臺灣臺北地方法院檢察署提出告訴，經臺
    灣臺北地方法院檢察署檢察官偵查後，以100年度偵緝字第
    313號、100年度偵字第4234號為不起訴處分，聲請人不服，
    向臺灣高等法院檢察署聲請再議，嗣由臺灣高等法院檢察署
    檢察長以100年度上聲議字第3612號以再議為無理由而駁回
    再議，該處分並已於民國100年6月1日送達至聲請人等情，
    業經本院依職權調取上揭偵查卷宗核閱無誤，聲請人收受送
    達後，於100年6月9日委任律師具狀向本院聲請交付審判，
    並於同日由本院收受，此有蓋於刑事交付審判聲請狀上之本
    院收文戳可稽，揆諸前揭規定，聲請人已於法定期間內提起
    聲請，先予敘明。
二、本件聲請交付審判意旨略以:聲請人有利用臺北富邦銀行(下
    稱富邦銀行)、國泰世華銀行及CITI BANK(即美商花旗銀行
    ，下稱花旗銀行)之信用卡，於共赴香港期間，為被告於94
    年1 月11日刷卡消費新臺幣(下同)50萬元，又告訴人就94年
    1月23日所借予被告之105萬元款項係以保險單質借，因而需
    另付3萬元利息；再於94年2月5日至94年2月13日間共赴義大
    利，並由聲請人利用中國信託商業信用卡為被告刷卡支出40
    萬元；復於94年2月18日受被告指示匯款10萬元予陳歐陽昭
    琴，上開四筆款項合計共103萬元，聲請人就上該款項並非
    出於餽贈之意，亦非基於男女朋友情誼所為，係被告向其訛
    稱因投資急需上開款，且承諾倘投資獲利會給付一定報酬，
    致聲請人陷於錯誤，始交付上開款項，且其迄今亦未返還，
    顯涉犯刑法第339條第1項之詐欺罪，檢察官未能善盡調查之
    能事，片面採信證人何承翰之證詞，為此狀請交付審判云云
    。
三、按犯罪事實應依證據認定之，無證據不得認定其犯罪事實，
    刑事訴訟法第154條第2項定有明文。又按「告訴人之告訴，
    係以使被告受刑事訴追為目的，是其陳述是否與事實相符，
    仍應調查其他證據以資審認」、「證據力之強弱，事實審法
    院有自由判斷之權，故判斷證據力如不違背一般經驗之法則
    ，即不得指為違法」，最高法院著有52年台上字第1300號、
    25年上字第2053號判例可資參照（上開事實審法院對於證據
    之判斷職權，於偵查中由檢察官行之）。再按認定犯罪事實
    ，所憑之證據，雖不以直接證據為限，間接證據亦包括在內
    ，然無論直接或間接證據，其為訴訟上之證明，須於通常一
    般之人均不致於有所懷疑，而得確信其為真實之程度者，始
    得據之為有罪之認定，倘其證明尚未達到此一程度，而有合
    理性懷疑之存在時，即無從為有罪之認定，此亦有最高法院
    76年臺上字第4986號判例可資查照；又採用間接證據時，必
    其所成立之證據，在直接關係上，雖僅足以證明他項事實，
    而由此他項事實，本於推理之作用足以證明待證事實者，方
    為合法，若憑空之推想，並非間接證據，亦有最高法院32
    年上字第67號判例意旨可參。復按刑法第339條第1項詐欺取
    財罪之成立，以行為人意圖為自己不法之所有，以詐術使人
    將本人或第三人之物交付為要件；所謂以詐術使人交付，必
    須被詐欺人因其詐術而陷於錯誤，若其所用方法，不能認為
    詐術，亦不致使人陷於錯誤，即不構成該罪（最高法院46
    年台上字第260號判例意旨參照）。而刑法上詐欺罪之立法
    意旨，係以禁止於經濟行為中使用不當之方法得利為規範目
    的，經濟行為亦因其行為本質及類型，而於交易領域中有其
    特有之行為特性，法律原則上固應保障交易之秩序，惟於具
    體案例中，亦應顧及交易雙方為交易行為時，是否有具體情
    事，足認其違背正當之經濟秩序，而應予以制裁。否則，經
    濟行為本身原即有不同程度之不確定性或交易風險，交易雙
    方本應自行估量其主、客觀情事及搜集相關資訊，以作為其
    判斷之參考；交易之當事人本應自行考量對方之資格、能力
    、信用，及交易內容之投資報酬率、資金風險等等因素，除
    具違反詐欺罪之具體情事外，非謂當事人之一方有無法依約
    履行之情形，即應成立詐欺罪，亦即，如債務人未依債務本
    旨履行給付者，依一般社會經驗而言，原因非一，其因不可
    歸責之事由無法給付，或因合法主張抗辯事由而拒絕給付，
    甚至債之關係成立後，始行惡意遲延給付，皆有可能，非必
    出於自始無意給付之詐欺犯罪一端，即尚難以單純債務不履
    行之狀態，即推定其自始即有不法所有之意圖，且係施用詐
    術，而逕認應以詐欺罪責相繩，否則刑事詐欺責任與民事債
    務不履行責任將失其分際。經查：
  (一)本件聲請人陳稱，其前後共計交付約103萬元予被告，交付
    之時間、地點分別如下：於94年1月11日，在香港地區，
    分以富邦銀行、國泰世華銀行及花旗銀行之信用卡刷卡之方
    式，為被告支應新臺幣（下同）131,159元、208,662元及
    126,138元，並交付現金34,141元予被告、於94年2月18
    日匯款10萬元至被告指示之第一商業銀行永春分行戶名為陳
    歐陽昭琴帳號為00000000000號帳戶、另於94年2月間，因
    與被告及其友人何承翰前往義大利，除聲請人以中國信託商
    業銀行（下稱中國信託）信用卡支付其三人每人65,000 元
    之旅遊費用共計195,000元外，於義大利旅遊之際，聲請人
    並有以中國信託信用卡及新光商業銀行（下稱新光銀行）信
    用卡刷卡之方式，為被告分別支應67,367元及123,954元、
    另聲請人前曾以個人保險單質借之方式，將所借得之款項
    轉借予被告，故於94年1月23日有支付因揭以保險單質借而
    生之3萬元利息等情，業據被告供承在卷，並有臺北富邦銀
    行信卡消費明細表、國泰世華銀行94年2月信用卡對帳單及
    花旗信用卡帳單、中國信託商業銀行提款憑證、匯款申請書
    、全真旅行社有限公司信用卡簽帳單、中國信託94年2月份
    信用卡帳單、新光銀行信用卡帳單各1份在卷足憑（附於95
    年度偵字第934號卷第53至55頁、同卷第68至74頁），自信
    屬實。
  (二)聲請人雖指稱其係因被告於94年1月間向其佯稱其所經營之
    慶御利公司已取得東森購物之子公司購貨訂單，總計金額約
    6千萬元，該公司已支付訂金1千餘萬元，且有正式合約，只
    要這批貨進來，慶御利公司可以獲得1千餘萬元之利潤，但
    慶御利公司急需款項向國外購貨，且允諾倘順利成交，將支
    付伊200萬元為代價，伊方交付上開款項予被告云云，被告
    則以：伊與聲請人係男女朋友關係，上開款項純係個人與聲
    請人之借貸，並無詐欺之舉等語置辯，查：
  (1)就聲請人於94年1月11日在香港地區以富邦銀行、國泰世華
    銀行及花旗銀行信用卡刷卡支應共計465,959元及以交付現
    金34,141元部分：
    聲請人於本院99年度易緝字第170號被告被訴另涉犯詐欺案
    件中，曾以證人身份至本院作證，其於該案99年12月19日審
    理時證稱：伊與被告係於93年12月底，經朋友介紹認識，94
    年1月11日係被告第一次向伊借錢，包含信用卡及現金3萬餘
    元，共計50萬元，第一次借款的時候，被告未曾向伊提及已
    經取得東森購物子公司的訂單乙事，但只有說以後做生意作
    很大會包大紅包給伊等語明確（詳見100年度偵緝字第313
    號卷第53頁），是由聲請人上開證述可知，其於94年1月交
    付上開款項予被告之際，要無其所稱被告向其訛稱已取得東
    森購物子公司訂單急需款項之情甚明；而就其所交付上開50
    萬予被告做何用，由聲請人證稱：要跟當事人確認過，伊才
    知道，比如說這50萬元，進什麼伊也不懂，被告說她要買貨
    ，說什麼要跟伊借錢去買貨，伊簿子沒有什麼錢，所以才需
    要跟家人借錢，信用卡刷卡有紀錄等語觀之，聲請人就其何
    以借款予被告乙節，語焉不詳，然聲請人於斯時經濟要非寬
    裕，再參諸聲請人年已近40歲，衡情已有相當之社會經驗，
    自無可能毫無緣由即隨意借貸上開款項予被告，倘被告確係
    以投資為由向聲請人借款，聲請人自無可能對投資對象、項
    目、內容均無知悉即貿然投入款項，然由聲請人對其就此50
    萬元究係投資何項產品乙節，全然無法說明，是被告稱上開
    款項係被告向其訛稱欲投資伊始投入乙節，實難採信，此益
    徵被告稱該筆項款純係私人借貸，非屬虛妄。
  (2)再就94年2月間，聲請人、被告及被告友人何承翰前往義大
    利，除聲請人以中國信託信用卡支付其三人每人65,000元之
    旅遊費用共計195,000元外，於義大利旅遊之際，聲請人並
    有以中國信託信用卡及新光銀行信用卡刷卡之方式，為被告
    分別支應67,367元及123,954元部分：
  就聲請人支付其與被告、何承翰旅遊費用共計195,000元部
    分，聲請人於本院99年度易緝字第170號被告被訴另涉犯詐
    欺案件中以證人身份在本院作證時已證稱：上開款項是被告
    、何承翰向其所借等語明確（詳見100年度偵緝字第313號卷
    第49頁），且參酌此部分聲請人支付款項之對象係全真旅行
    社有限公司，聲請人、被告及何承翰亦確有於上開時間前往
    義大利乙節，已如前述，故關於此部分款項要與聲請人前揭
    所稱之被告向其訛稱係因投資東森購物之子公司所需乙節，
    全然無涉，堪以認定。
  至聲請人另以中國信託信用卡及新光銀行信用卡刷卡之方式
    ，為被告分別支應67,367元及123,954元部分：
    證人何承翰於於本院99年度易緝字第170號被告被訴另涉犯
    詐欺案件，以證人身份具結後證稱:「94年2月被告及告訴人
    一同前往義大利時，被告與告訴人係同住一間房間、出去逛
    街時都會手牽手」等語(見100年度偵緝字第313號卷第89頁)
    ，足徵被告稱其與聲請於94年2月間係男女朋友關係乙節，
    要非杜撰之詞；再者，觀之卷附上開信用卡之交易明細表，
    聲請人使用信用卡消費之金額，要非一次大額支出，而係多
    筆新臺幣數千至數萬元不等之消費，且消費之地點有旅館（
    Hotel Duca）、免稅商店（king power duty free）及商店
    （例：chanel、adidas）不等，倘如聲請人所稱係為投資被
    告所稱之東森購物之子公司所需，理應係大筆之匯款，而非
    如上所稱之零散支出，且聲請人亦無法說明其上開消費與其
    所稱之投資間有何關係，再觀諸上開消費地點，係出國旅遊
    住宿、購買物品支出，亦為現今社會交易之常情，此益徵被
    告辯稱：其與被告係男女朋友關係，上開消費係聲請人基於
    情誼支付乙節，非屬虛妄，應堪採信。聲請意旨雖以證人何
    承翰在本院作證時，片面證述，顯係為被告迴護之詞，不足
    採信，惟查證人何承翰與聲請人並無仇怨，既已於本院審理
    時具結作證，自不會憑空捏造證詞，而甘冒偽證罪之處罰，
    聲請人空言證人之證詞不實，自不可採。
  (3)另就聲請人於94年2月18日匯款10萬元至被告指示之第一商
    業銀行永春分行戶名為陳歐陽昭琴帳號為00000000000號帳
    戶部分：觀之卷附94年2月18日中國信託商業銀行匯款單（
    附於95年度偵字第934號卷第68頁），聲請人係親至銀行匯
    款10萬元予陳歐陽昭琴，聲請人對此亦不爭執，然由其匯入
    之銀行、戶名，即可得知該筆款項係匯款予在國內之個人，
    顯與其所稱被告向其訛稱需匯款至國外購貨乙節全然不符，
    是自難單以聲請人有依被告指示匯款上開款項，即遽認係受
    被告詐欺所致。
  (4)至聲請人前揭所指以保險單借款105萬元所需支付之利息3萬
    元部分，既係聲請人為籌措款項借予被告而需另行支付予保
    險公司等機構之成本，自難認係聲請因受被告詐欺而交付予
    被告之款項甚明。
  (三)綜上所述，聲請人所提之證據，尚不足以證明其確係因被告
    施用詐術始交付上開款項，依首揭說明，自難以詐欺罪責相
    繩。
四、至聲請交付審判理由狀雖一再指陳原處分書有違背事理之處
    及檢察官未能善盡調查之事，顯有疏漏云云。然按刑事訴訟
    法第258條之1規定聲請人得向法院聲請交付審判，係對於「
    檢察官不起訴或緩起訴裁量權」制衡之一種外部監督機制，
    法院僅就檢察官所為不起訴或緩起訴之處分是否正確加以審
    查，以防止檢察機關濫權，依此立法精神，同法第258條第3
    項規定法院審查聲請交付審判案件時「得為必要之調查」，
    其調查證據之範圍，自應以偵查中曾顯現之證據為限；而同
    法第260條對於不起訴處分已確定或緩起訴處分期滿未經撤
    銷者得再行起訴之規定，其立法理由說明該條所謂不起訴處
    分已確定者，包括「聲請法院交付審判復經駁回者」之情形
    在內，是前述「得為必要之調查」，其調查證據範圍，更應
    以偵查中曾顯現之證據為限，不得就聲請人新提出之證據再
    為調查，亦不得蒐集偵查卷以外之證據，否則，將與刑事訴
    訟法第260條之再行起訴規定，混淆不清，亦將使法院僭越
    檢察官之職權，而有回復「糾問制度」之虞；且法院裁定交
    付審判，即如同檢察官提起公訴使案件進入審判程序，是法
    院裁定交付審判之前提，必須偵查卷內所存證據已符合刑事
    訴訟法第251條第1項規定「足認被告有犯罪嫌疑」，亦即該
    案件已經跨越起訴門檻，故如該案件仍須另行蒐證偵查始能
    判斷應否交付審判者，如上所述，因交付審判審查制度並無
    如同再議救濟制度得為發回原檢察官續行偵查之設計，即法
    院並無調查偵查中未顯現證據之權限，法院即應依同法第
    258條之3第2項前段之規定，以聲請無理由而裁定駁回之。
    是交付審判制度與聲請再議制度並不相同，聲請人上開所述
    理由，均係在說明原偵查之瑕疵，或認為被告所辯並無可採
    ；惟「交付審判」之程序，係在於判斷案件是否如同檢察官
    提起公訴般，已足夠使案件進入審判程序，是以法院裁定交
    付審判之前提，必須偵查卷內所存證據已符合刑事訴訟法第
    251條第1項規定「足認被告有犯罪嫌疑」檢察官應提起公訴
    之情形，亦即該案件已經跨越起訴門檻，否則，縱使認為偵
    查不備，或者被告所辯不足採，如該案件之積極證據不足，
    或者仍須另行蒐證、偵查，始能判斷應否交付審判者，因交
    付審判審查制度並無如同再議救濟制度得為「發回原檢察官
    續行偵查」之設計，法院仍應依同法第258條之3第2項前段
    規定，以聲請為無理由裁定駁回之意旨。而參諸前開判例要
    旨及說明，本案依現有卷存證據資料及罪疑有利於被告之原
    則，尚無法為不利於被告之認定。是本件純屬被告與聲請人
    間之債務糾葛，要與刑法之詐欺罪無涉，附此敘明。
五、綜上所述，臺灣臺北地方法院檢察署檢察官所為不起訴處分
    書及臺灣高等法院檢察署檢察長駁回再議聲請處分書，已就
    聲請人於偵查時、再議時提出之告訴理由、補充告訴理由予
    以斟酌，並細加論述所憑證據及其認定之理由，原處分所載
    證據取捨及事實認定之理由，尚無違背經驗法則或論理法則
    之情事，參諸前開規定，原檢察官及高檢署檢察長以被告犯
    罪嫌疑不足，分別予以不起訴處分及駁回再議之聲請，認事
    用法，均無不當，且依現有卷存證據所能證明被告涉犯詐欺
    罪嫌之嫌疑均尚不足以跨過起訴之門檻，揆諸上揭說明，
    本件聲請人聲請交付審判，為無理由，應予駁回。
六、依刑事訴訟法第258條之3第2項前段，裁定如主文。
中    華    民    國   100    年    9     月    16    日
                    刑事第十庭審判長法  官  柯姿佐
                                    法  官  林鈺琅
                                    法  官  林拔群
上正本證明與原本無異。
本裁定不得抗告。
                                    書記官  藍儒鈞
中    華    民    國   100    年    9     月    16    日